【裁判字號】    97,上訴,744
【裁判日期】    971009
【裁判案由】    強盜
【裁判全文】
臺灣高等法院臺南分院刑事判決         97年度上訴字第744號
上  訴  人  臺灣雲林地方法院檢察署檢察官
被      告  乙○○
                    （現另案於臺灣雲林第二監獄執行中）
選任辯護人  蔡金保律師
上列上訴人因被告強盜案件，不服臺灣雲林地方法院97年度訴字
第52號中華民國97年4月8日第一審判決（起訴案號：臺灣雲林地
方法院檢察署96年度偵字第6322號），提起上訴，本院判決如下
：
    主  文
上訴駁回。
    事  實
一、乙○○前因違反毒品危害防制條例案件，經臺灣雲林地方法
    院以94年度訴字第718號判決判處有期徒刑1年，嗣經提起上
    訴，經本院以94年度上訴字第1147號判決駁回上訴確定；復
    因違反毒品危害防制條例案件，經臺灣雲林地方法院以95年
    度訴字第273號判決判處有期徒刑1年1月確定，嗣前開2案經
    臺灣雲林地方法院裁定應執行有期徒刑1年11月確定，復因
    符合中華民國96年罪犯減刑條例規定，經臺灣雲林地方法院
    裁定減刑，定應執行有期徒刑11月15日確定，於民國96年8
    月24日執行完畢（構成累犯）。
二、詎其猶不知悛悔，意圖為自己不法之所有，於96年12月4日
    下午3時50分許，騎乘車牌號碼LBO-720號重型機車前往雲林
    縣虎尾鎮堀頭里72號甲○○住處，徒手竊取甲○○所有而置
    放在該處屋前之抽水馬達1臺得手，嗣將該抽水馬達搬運至
    前開重型機車腳踏板之際，適為甲○○及時發現。乙○○見
    狀即騎乘該重型機車欲駛離現場，甲○○則出手拉住該重型
    機車之後方把手，欲阻止乙○○離去，嗣因無法拉住加速駛
    離之重型機車而放手，惟於放手後因重心不穩而跌倒在地，
    受有臉挫傷、雙手挫傷及左足部擦傷等傷害（未致甲○○難
    以抗拒之情形。甲○○傷害部分，不另為不受理之諭知；準
    強盜部分，不另為無罪之諭知，均詳如後述）。乙○○騎乘
    上開重型機車逃離現場後，旋將前開竊得之抽水馬達1臺載
    往雲林縣斗六市○○里○○○路○段201號「阿發回收場」，
    以新臺幣300元販賣與不知情之蔡建發配偶（起訴書誤載為
    蔡建發本人）。
三、案經雲林縣警察局虎尾分局報請臺灣雲林地方法院檢察署檢
    察官偵查起訴。
    理  由
一、程序方面：
  (一)按被告以外之人於審判外之言詞或書面陳述，除法律有規定
    者外，不得作為證據，刑事訴訟法第159條第1項定有明文。
    次按被告以外之人於審判外之陳述，雖不符刑事訴訟法第15
    9條之1至之4之規定，而經當事人於審判程序同意作為證據
    ，法院審酌該言詞陳述或書面陳述作成時之情況，認為適當
    者，亦得為證據；當事人、代理人或辯護人於法院調查證據
    時，知有同法第159條第1項不得為證據之情形，而未於言詞
    辯論終結前聲明異議者，視為有前項之同意，同法第159條
    之5定有明文。
  (二)被害人即證人甲○○之警詢筆錄，為被告以外之人於審判外
    之書面陳述，因被告乙○○及其辯護人不同意作為證據使用
    ，又無符合例外得作為證據之情形，依上開法律規定，自不
    得作為被告是否成立犯罪之證據。除上開爭執外，被告及其
    辯護人對於檢察官所舉其餘所有具傳聞性質之書面及言詞陳
    述之證據能力，於本院行審理程序時均未聲明異議，視為同
    意列為證據，本院審酌該等供述證據之取得過程並無瑕疵，
    與本件待證事實間復具有相當之關聯性，以之為本件證據尚
    無不當，自得採為證據。
二、有罪部分：
  (一)認定犯罪事實所憑之證據及理由：
    上開事實，業經被告乙○○於警詢、偵訊、原審及本院審理
    時坦承不諱，核與證人即告訴人甲○○於原審審理時證述、
    證人蔡進發於警詢及檢察官偵訊時證述之情節相符，並有財
    團法人天主教若瑟醫院診斷證明書、贓物認領保管單、建發
    舊貨業資源回收商收受物品舊貨五金廢料或廢棄物登記表各
    1紙在卷可稽，足認被告自白確與事實相符，自可採信。本
    件事證已臻明確，被告犯行堪予認定，應依法論科。
  (二)論罪科刑：
  1.核被告所為，係犯刑法第320條第1項之竊盜罪。又本院認為
    被告對告訴人甲○○施強暴之行為，不能證明已達於使人難
    以抗拒之程度（詳如後述），被告所為即與刑法第329條準
    強盜之犯罪構成要件不符，檢察官認為被告構成準強盜罪，
    容有未洽，惟社會基本事實同一，起訴法條應予變更。
  2.被告有如前開事實欄所載之前科紀錄，甫於96年8月24日執
    行完畢，有臺灣高等法院被告前案紀錄表1份在卷可稽，其
    受徒刑之執行完畢後，5年以內故意再犯本件有期徒刑以上
    之罪，應依刑法第47條第1項規定論以累犯，並加重其刑。
  3.原審以被告之罪證明確，因予適用刑法320條第1項、第47條
    第1項、第41條第1項，並審酌被告有竊盜、毒品等前科，有
    上開前案紀錄表1份在卷可按，素行非佳，且其正值壯年，
    不思以正當途徑賺取金錢，竟貪圖一己私利，恣意竊取他人
    財物，法紀觀念顯然淡薄，惟念及其僅國中畢業，智識程度
    不高，且於犯後坦承犯行，尚知悔悟，及其犯罪之動機、目
    的、手段、所生危害等一切情狀，量處有期徒刑3月，並諭
    知易科罰金之折算標準。本院經核原判決認事用法，並無不
    合，量刑亦稱妥適。檢察官上訴意旨，認被告所為係犯準強
    盜罪，且被告行為另造成告訴人受有臉挫傷、雙手挫傷及左
    足部擦傷等傷害，惡性非輕，而被告前有多次施用毒品前科
    ，於96年12月4日經警採尿送驗呈嗎啡陽性反應，亦經法院
    判決有期徒刑8月在案，被告之行為非屬一時失慮而為，原
    審僅量處有期徒刑3月，自難認原判決妥適等語，惟被告所
    為與準強盜罪之構成要件並不該當（詳如後述(三)被告涉犯刑
    法準強盜罪嫌部分），而被告另涉傷害罪嫌部分，亦據告訴
    人撤回告訴（詳如後述(二)被告涉犯刑法傷害罪嫌部分），且
    被告施用毒品之犯行，亦經法院另案判處徒刑在案，此皆非
    本件竊盜犯行於量刑時應考慮之情狀，是檢察官指摘原判決
    量刑過輕，為無理由，自應予駁回。
三、不另為不受理及無罪諭知部分：
  (一)公訴意旨略以：被告乙○○竊得甲○○之抽水馬達1臺後，
    欲將抽水馬達搬上機車踏板之際，遭甲○○發現並拉住機車
    後方把手以制止乙○○離去，被告為防護贓物及脫免逮捕，
    當場加油門將機車強行駛離而拖行甲○○長達30公尺，致甲
    ○○受有臉挫傷、雙手挫傷及左足部擦傷等傷害，因認被告
    涉犯刑法第277條第1項之傷害罪嫌及同法第329條之準強盜
    罪嫌等語（刑法傷害罪嫌部分，因甲○○於警詢有提出傷害
    告訴，故檢察官於原審行準備程序時當庭追加此部分罪名）
    。
  (二)被告涉犯刑法傷害罪嫌部分：
  1.按告訴乃論之罪，告訴人於第一審辯論終結前得撤回其告訴
    ，又告訴經撤回者，應諭知不受理之判決，刑事訴訟法第23
    8條第1項、第303條第3款分別定有明文。
  2.本件告訴人甲○○告訴被告涉嫌傷害部分，檢察官認被告此
    部分行為，係涉犯刑法第277條第1項之傷害罪，而依同法第
    287條前段規定，本罪須告訴乃論。茲據告訴人於原審審理
    時當庭陳明撤回傷害告訴（見原審卷第50頁正面），有原審
    審理筆錄1份在卷可稽，揆諸前揭規定，本應就此為不受理
    判決，惟檢察官認此部分犯行與前開論罪科刑之竊盜部分，
    有想像競合犯之裁判上一罪關係（見原審卷第29頁正面），
    爰不另為不受理之諭知。
  (三)被告涉犯刑法準強盜罪嫌部分：
  1.按「刑法第329條之規定旨在以刑罰之手段，保障人民之身
    體自由、人身安全及財產權，免受他人非法之侵害，以實現
    憲法第8條、第22條及第15條規定之意旨。立法者就竊盜或
    搶奪而當場施以強暴、脅迫者，僅列舉防護贓物、脫免逮捕
    或湮滅罪證三種經常導致強暴、脅迫行為之具體事由，係選
    擇對身體自由與人身安全較為危險之情形，視為與強盜行為
    相同，而予以重罰。至於僅將上開情形之竊盜罪與搶奪罪擬
    制為強盜罪，乃因其他財產犯罪，其取財行為與強暴、脅迫
    行為間鮮有時空之緊密連接關係，故上開規定尚未逾越立法
    者合理之自由形成範圍，難謂係就相同事物為不合理之差別
    對待。經該規定擬制為強盜罪之強暴、脅迫構成要件行為，
    乃指達於使人難以抗拒之程度者而言，是與強盜罪同其法定
    刑，尚未違背罪刑相當原則，與憲法第23條比例原則之意旨
    並無不符。」大法官解釋釋字第630號解釋甚明，故刑法第3
    29條規定之強暴、脅迫，須達於使人難以抗拒之程度，始構
    成準強盜罪。
  2.訊據被告矢口否認有何準強盜之犯行，辯稱：放馬達的地方
    距離大馬路很長，我機車引擎沒有關掉，我騎車要離開時，
    我不知道甲○○有拉住我機車後把手，我沒有注意到機車很
    重，當時狗叫很大聲，我害怕緊張，要趕快離開，我確實沒
    有聽到甲○○喊叫，並要我停下來等語。經查，證人甲○○
    於原審審理時證稱：我聽見狗吠聲音不同，就從樓上跑下來
    ，我看到乙○○已經把馬達從門口搬好，放在他所騎乘的機
    車腳踏板那邊，我問他是誰叫他來的，他說是人家叫他來的
    ，他就要走了，我忘記他當時機車是否已經發動，我有用兩
    手拉住他的機車後座可以拉住的地方，要將機車扳倒，我有
    大聲喊叫他停下來，他繼續加油門一直走，他沒有回頭看，
    也沒有叫我放手，我跟著機車跑，經過有一段距離約10幾公
    尺，我拉不住就放手，結果我就跌倒，他就騎走，我是因為
    放手後跌倒才受傷，不是因為拖行的過程受傷等語（見原審
    卷第46頁至第50頁），並有財團法人天主教若瑟醫院診斷證
    明書1紙附卷可稽（見偵卷第25頁）。稽其證言，甲○○出
    手拉住被告所騎乘重型機車之後方把手，以阻止被告離去之
    過程，並未有起訴書所指遭該重型機車拖行在地之情形，且
    被害人所受之傷害，係因自覺其力道無法拉住該重型機車，
    衡量情狀選擇放手後，因重心不穩而跌倒在地，始受有臉挫
    傷、雙手挫傷及左足部擦傷等傷害。又於被告防護贓物及脫
    免逮捕之過程，關於是否要拉住前開重型機車之後方把手及
    何時放手，均由甲○○本於其自由意識決定，且觀諸甲○○
    放手之際，並未有遭機車拖行在地，至使難以抗拒之情況，
    客觀上自難認當時情狀已足以壓抑甲○○之意思，而達到難
    以抗拒之程度，即不構成準強盜罪責。又此部分準強盜罪嫌
    本應諭知無罪之判決，惟檢察官認此部分犯行與前開有罪之
    竊盜部分，屬單純一罪關係，爰不另為無罪之諭知。
據上論結，應依刑事訴訟法第368條，判決如主文。
本案經檢察官邱克斌到庭執行職務。
中    華    民    國    97    年    10    月    9     日
                  刑事第二庭    審判長法  官  葉居正
                                      法  官  吳勇輝
                                      法  官  洪碧雀
以上正本證明與原本無異。
檢察官如不服本判決應於收受本判決後十日內向本院提出上訴書
，其未敘述上訴理由者並得於提起上訴後十日內向本院補提理由
書。
本件被告不得上訴。
                                      書記官  魏芝雯
中    華    民    國    97    年    10    月    13    日
附錄本案所犯法條全文：
刑法第320條
意圖為自己或第3人不法之所有，而竊取他人之動產者，為竊盜
罪，處5年以下有期徒刑、拘役或5百元以下罰金。
意圖為自己或第3 人不法之利益，而竊佔他人之不動產者，依前
項之規定處斷。
前2項之未遂犯罰之。


司法院資訊處製作；財團法人民間司法改革基金會備份。
